【裁判字號】    95,訴,1026
【裁判日期】    950206
【裁判案由】    偽造有價證券
【裁判全文】
臺灣士林地方法院刑事判決              95年度訴字第1026號
公  訴  人  臺灣士林地方法院檢察署檢察官
被      告  甲○○
指定辯護人  曾郁智律師
上列被告因偽造有價證券案件，經檢察官提起公訴（93年度偵字
第9222號），本院判決如下：
    主  文
甲○○行使變造私文書，足以生損害於他人，處有期徒刑貳月，
如易科罰金，以銀元佰元即新臺幣玖佰元折算壹日，緩刑貳年
。
    事  實
一、甲○○前於民國87年間因借款予張素美購屋，而持有張素美
    (所涉偽造有價證券罪嫌，已由檢察官另案起訴)虛偽簽發以
    其女婿乙○○名義為發票人，發票日為87年12月13日，本票
    號碼為TH032787號之新臺幣（下同）270 萬元本票1 紙（下
    稱張素美偽造之本票），之後因張素美無力清償借款，甲○
    ○多次催討未果，明知該本票已罹於3 年票據時效，為保障
    其本票債權，竟基於行使變造私文書之犯意，於92年2 月24
    日，在其位於臺北縣淡水鎮○○街52巷7 弄8 之3 號4 樓之
    住處，未經乙○○許可，影印張素美偽造之本票後，擅自將
    本票影本之發票日期由「87年」變造為「89年」後，於92年
    2 月25日持向臺北縣淡水鎮調解委員會聲請調解而行使之，
    足以生損害於乙○○。嗣經張素美向上開調解委員會調閱卷
    宗後轉告乙○○，始悉上情。
二、案經乙○○訴由臺灣士林地方法院檢察署檢察官偵查起訴。
    理  由
壹、程序事項：
    按被告以外之人於偵查中向檢察官所為之陳述，除顯有不可
    信之情況外，得為證據，刑事訴訟法第159 條之1 第2 項定
    有明文，而其中所稱「顯有不可信」，係指陳述是否出於供
    述者之真意、有無違法取供情事之信用性而言，故應就偵查
    或調查筆錄製作之原因、過程及其功能等加以觀察其信用性
    ，據以判斷有無顯不可信之情形（最高法院94年度台上字第
    629 號判決意旨參照）。經查：證人張素美於偵查中具結所
    為證述，係因具備實際簽發偽造之本票，並且將偽造之本票
    交付予被告甲○○之人身份，乃應檢察官之傳訊所做成，其
    陳述內容，對於查明甲○○究竟有無變造該本票影本甚有助
    益，參以其筆錄於錄製過程中均經錄音，並由證人等核閱內
    容無訛後，始簽名在末，亦查無違法取供之情事，堪認無顯
    不可信之情形，揆諸前開規定及說明，自均得採為證據使用
    。
貳、實體部分：
一、上揭犯罪事實，業據被告甲○○於本院審理時坦承不諱，核
    與告訴人乙○○於偵查及本院之指訴情節相符，復證人即虛
    偽簽發該本票之張素美於偵訊時亦證述：因向甲○○借款27
    0 萬元，在87年12月13日，甲○○要我簽發這張本票給他發
    票日等語（見95年度他字第1218號卷第28頁），並有張素美
    偽造之本票影本（見95年度他字第1218號卷第3 頁）及臺北
    縣淡水鎮調解委員會調解事件92年總調字第85號卷宗1 宗暨
    其內附之甲○○變造之本票影本在卷可稽，足認被告影印張
    素美偽造之本票後，擅自將本票影本之發票日期由87年變造
    為89年後，於92年2 月25日持向臺北縣淡水鎮調解委員會聲
    請調解，而臺北縣淡水鎮調解委員會分別於92年3 月7 日及
    同年3 月17日召開調解會之事實。綜上足見被告前開自白顯
    與事實相符，本案事證明確，被告前揭變造私文書及行使變
    造文書犯行，洵堪認定，應予依法論科。
二、按「支票為有價證券，支票上權利之移轉及行使，與其占有
    支票有不可分離之關係，一旦喪失占有，非依法定程序，不
    得享有支票上之權利，因而支票原本，有不可替代性。上訴
    人既無變造本件支票，僅以剪貼影印方式，將支票影本之金
    額壹萬零柒佰玖拾肆元，改為柒佰玖拾肆萬元，而支票影本
    不能據以移轉或行使支票上之權利，顯與一般文書之影本與
    原本有相同之效果者不同，故難認係變造支票之行為。惟該
    具有支票外觀之影本，不失為表示債權之一種文書，其內容
    俱係虛構，自屬偽造之私文書。」（最高法院著有84年台上
    字第1426號判例可資參照）。本件被告既係將本票影印後，
    將本票影本上之發票日「87」年變造為「89」年而持向調解
    委員會聲請調解行使之，自足以生損害於發票人乙○○，是
    核被告甲○○所為，係犯刑法第216 條之行使第210 條之變
    造私文書罪；又變造私文書之低度行為為行使之高度行為所
    吸收，不另論罪。而被告以變造本票影本於92年2 月25日向
    臺北縣淡水鎮調解委員會聲請調解之行使行為，雖使臺北縣
    淡水鎮調解委員會分別於92年3 月7 日及同年3 月17日召開
    調解會，惟既因同一事件之同一案號所為之調解會，故應僅
    論以一次之行使行為。至公訴意旨認被告係犯刑法第201 條
    第1 項之變造有價證券罪，容有誤會，惟其基本社會事實相
    同，且此部分業經蒞庭實行公訴之檢察官於本院審理時當庭
    更正起訴法條，基於檢察一體原則，且本院亦當庭告知被告
    更正後之罪名，以利被告行使訴訟防禦權，自毋庸再為變更
    起訴法條之諭知，附此敘明。爰審酌被告係因借款予張素美
    ，而多次向張素美催討未果，為保障其本票債權始變造本票
    影本，其犯罪手段及所生危害尚非重大，於本院審理時已坦
    承犯行，並與被害人乙○○達成民事和解等一切情狀，量處
    如主文所示之刑。又被告行為後，前於94年2 月2 日修正公
    布之刑法，業於95年7 月1 日施行。按行為後法律有變更者
    ，適用行為時之法律，但行為後之法律有利於行為人者，適
    用最有利於行為人之法律，現行刑法第2 條第1 項訂有明文
    。此條規定乃與刑法第1 條罪刑法定主義契合，而貫徹法律
    禁止溯及既往原則，係規範行為後法律變更所生新舊法律比
    較適用之準據法，是刑法第2 條本身雖經修正，但刑法第2
    條既屬適用法律之準據法，本身尚無比較新舊法之問題，應
    一律適用裁判時之現行刑法第2 條規定以決定適用之刑罰法
    律，先予辨明。而被告行為時之修正前刑法第41條第1 項前
    段規定：「犯最重本刑為5 年以下有期徒刑以下之刑之罪，
    而受6 個月以下有期徒刑或拘役之宣告，因身體、教育、職
    業、家庭之關係或其他正當事由，執行顯有困難者，得以1
    元以上3 元以下折算一日，易科罰金。」，上開易科罰金折
    算標準，並依被告行為時之修正前罰金罰鍰提高標準條例第
    2 條前段（現已刪除，下稱修正前罰金罰鍰提高標準條例第
    2 條）之規定，就其原定數額提高為100 倍折算1 日，則被
    告行為時之易科罰金折算標準，應以銀元100 元以上300 元
    以下折算1 日，經折算為新臺幣後，應以新臺幣300 元以上
    900 元以下折算1 日。惟被告行為後之修正後刑法第41條第
    1 項前段則規定：「犯最重本刑為5 年以下有期徒刑以下之
    刑之罪，而受6 個月以下有期徒刑或拘役之宣告者，得以新
    臺幣1 千元、2 千元或3 千元折算一日，易科罰金。」，比
    較修正前後之易科罰金折算標準，以適用被告行為時之修正
    前刑法之規定，並同時引用被告行為時之修正前罰金罰鍰提
    高標準條例第2 條之規定，較有利於被告，即依95年7 月1
    日修正施行前之刑法第41條第1 項、95年7 月1 日修正刪除
    前之罰金罰鍰提高標準條例第2 條規定，諭知易科罰金之折
    算標準。
三、末按緩刑之規定無關行為之可罰性之認定，應適用裁判時之
    法，不生新舊法比較之問題（最高法院95年度第8 次刑事庭
    會議決議參照），故犯罪在本次刑法修正施行前，新法施行
    後為裁判者，緩刑之宣告，應適用新法第74條之規定。查被
    告前未曾受有期徒刑以上刑之宣告，此有臺灣高等法院被告
    前案紀錄表1 份附卷可查，因一時失慮，偶罹刑典，事後已
    坦承犯行，深具悔意，並與告訴人當庭和解，告訴人並表明
    願意原諒被告等情，有95年11月27日準備程序筆錄1 份存卷
    足憑，堪認被告經此刑之宣告後，應知警惕而無再犯之虞，
    本院因認暫不執行其刑為當，爰依新刑法第74條第1 項第1
    款予以宣告緩刑2 年，用啟自新。
四、至於被告所變造之支票影本，業據交付於臺北縣淡水鎮調解
    委員會供調解之用，已非被告所有，爰不予宣告沒收，併此
    敘明。
據上論斷，應依刑事訴訟法第299 條第1 項前段，刑法第2 條第
1 項、第216 條、第210 條、第74條第1 項第1 款、修正前刑法
第41條第1 項前段，修正前罰金罰鍰提高標準條例第2 條，現行
法規所定貨幣單位折算新台幣條例第2 條，判決如主文。
本案經檢察官邱智宏到庭執行職務。
中    華    民    國    95    年     2    月     6    日
                  刑事第七庭審判長法  官  趙文卿
                                  法  官  楊得君
                                  法  官  王俊雄
以上正本證明與原本無異。
如不服本判決應於判決送達後10日內向本院提出上訴狀。
                                  書記官  林靜枝
中    華    民    國    95    年     2    月     7    日
附錄本案論罪科刑法條之依據：
刑法第216 條：
行使第210 條至第215 條之文書者，依偽造、變造文書或登載不
實事項或使登載不實事項之規定處斷。
刑法第210條：
偽造、變造私文書，足以生損害於公眾或他人者，處5 年以下有
期徒刑。


司法院資訊處製作；財團法人民間司法改革基金會備份。
